最高法院刑事判決　　　　　　九十六年度台上字第三四一四號
上　訴　人
即 自 訴人　復興木業股份有限公司
代　表　人　戊○○
自　　　訴
代　理　人　徐履冰律師
被　　　告　乙○○
　　　　　　甲○○
　　　　　　丁○○
共　　　同
選任辯護人　楊明廣律師
被　　　告　丙○○
上列上訴人因自訴被告等違反商業會計法等案件，不服台灣高等
法院中華民國九十五年八月二十三日第二審判決（九十四年度上
易字第一三一二號，自訴案號：台灣台北地方法院八十九年度自
更(一)字第三六號），提起上訴，本院判決如下：
    主  文
原判決關於乙○○、甲○○、丁○○、丙○○部分撤銷，發回台
灣高等法院。
    理  由
本件原判決維持第一審諭知被告乙○○、甲○○、丁○○、丙○
○無罪部分之判決，駁回上訴人即自訴人復興木業股份有限公司
此部分在第二審之上訴，固非無見。
惟查：(一)、法院審判之對象，為起訴或自訴之犯罪事實，並不受
起訴書或自訴狀所載被告所犯法條之拘束。故自訴案件，如自訴
人於自訴狀內就被告犯罪事實所犯法條有所記載，固可供法院之
參考，茍記載不完整或漏未記載（民國九十二年二月六日修正公
布前之刑事訴訟法第三百二十條第二項，並未規定自訴狀應記載
「所犯法條」），即應由法院就自訴狀記載之犯罪事實加以判斷
。自訴人提起本件自訴時，雖僅於自訴狀內記載被告等「……在
被告乙○○未擔任自訴人之重整人前即與被告甲○○、胡劍芬及
丙○○等人進行勾串，實施先期違法作業，再於八十五年三月至
八十七年四月間被告乙○○擔任自訴人重整人期間，嚴重損害自
訴人之利益。……均該當背信罪、業務侵占及偽造文書（業務登
載不實）等罪之共同正犯」（見一審自字卷第五至六頁及第十八
頁），然其理由欄肆之部分，已記載「被告丁○○及陳淑錦『明
知』二千二百萬元（新台幣，下同）為自訴人公司留在太設公司
（即太平洋建設股份有限公司，下稱太設公司）之『應收土地保
留款』，竟與被告乙○○等人或以自訴人公司重整人之身分，或
以自訴人公司代總經理、財務經理或會計主任之職務上機會，在
自訴人公司之轉帳傳票上為不實之登載，以達渠等侵吞上述二千
二百萬元之目的」，並於１至４項內臚列被告等在轉帳傳票上不
實登載之具體事實；於５項內記載丁○○與陳淑錦擅自開具自訴
人公司二千二百萬元之「土地款發票」予太設公司；於６項內則
載稱被告等「將太設公司應給付告（自）訴人公司之『土地應收
款』竄以製作不實之『應付利息』進行沖銷」（見前引卷第十一
至十二頁及原判決第七頁第十三行至次頁第六行）。依此記載，
自訴人係自訴被告等人同時有違反商業會計法第七十一條第一款
及第三款之犯罪事實。嗣自訴人於九十二年三月二十一日依第一
審諭知，提出整理被告等所犯法條之刑事陳報狀，係載明被告等
觸犯刑法第三百三十六條第二項之業務侵占罪、第三百四十二條
第一項之背信罪、第二百十五條之業務上文書登載不實罪，商業
會計法第七十一條第一款、第三款及證券交易法第一百七十一條
第二款、第一百七十四條第一項第五款之罪（見自更卷(二)第八五
─一頁）。則自訴人自訴被告等涉犯侵占、背信及業務上登載不
實文書等罪嫌部分，雖屬不得上訴第三審之案件，但因自訴人認
與得上訴之涉嫌違反商業會計法及證券交易法部分，有裁判上一
罪關係，自均得上訴第三審，合先敘明。而原判決雖就被告等被
訴共同於上訴人公司之轉帳傳票上為不實登載部分，論斷不構成
犯罪之依據及理由，然就自訴意旨指稱被告等人著由丁○○與陳
淑錦擅自製作不實之二千二百萬元之「土地款發票」交予太設公
司，暨被告等人所為，同時違反證券交易法等部分，是否構成犯
罪？則悉未詳加審認，自有已受請求之事項未予判決之違法。(二)
、原判決就上訴人指稱太設公司於七十八年三月開立面額五千四
百萬元價款支票予上訴人，經上訴人背書後交付中國商業銀行，
並於兌現後以一期三個月之定期存款方式，存放於中國商業銀行
，再設定權利質權與中國商業銀行，嗣中國商業銀行於八十三年
十二月六日，將上開五千四百萬元存款及利息沖銷上訴人對中國
商業銀行之債務；上訴人旋發函催告太設公司給付另積欠之二千
二百萬元價款，乃乙○○與其餘被告為圖利太設公司，無視在原
審法院成立民事訴訟上和解時，就該五千四百萬元係屬太設公司
支付上訴人已付土地價款之約定，回稱該五千四百萬元為土地借
款，應收取四千七百萬元利息，並違背重整監督人會報紀錄「將
土地點交予太設公司時應一次收足土地尾款」之決議，擅自非法
與太設公司簽訂點交土地協議書等部分，認被告等尚不構成背信
，似均以該款孳息二千二百萬元爭執之第一審民事判決（九十二
年度重訴字第七二號）為上訴人敗訴之判斷為其論據，惟該民事
判決經上訴人提起第二審上訴後，業經廢棄第一審之判決，改判
上訴人勝訴（九十四年度重上字第一七七號），有該民事判決在
卷可按（見原審卷第二四六頁）。原判決就上訴人援引為被告等
人有背信犯行之上開第二審民事判決，何以猶不足據為被告等人
有上訴人所指犯行之判斷基礎，俱未逐一說明論列，僅以「雙方
對於二千二百萬元利息款之歸屬各有堅持，各有解釋，雙方目前
仍在民事訴訟程序進行訟爭。無論民事判決之終局結果無論為何
？當僅係太設公司於支付買賣價金款項時，主張應減少支付該二
千二百萬元，是否有道理之民事糾紛而已，顯與刑事責任無涉」
云云（見原判決第十九頁第二五至二八行），非唯速斷，並有判
決理由不備之可議。上訴意旨指摘原判決不當，非無理由，應認
有發回更審之原因。
據上論結，應依刑事訴訟法第三百九十七條、第四百零一條，判
決如主文。
中　　華　　民　　國　九十六　年　　六　　月　二十八　日
                      最高法院刑事第十庭
                          審判長法官  謝　俊　雄
                                法官  陳　世　雄
                                法官  魏　新　和
                                法官  吳　信　銘
                                法官  徐　文　亮
      本件正本證明與原本無異
                                      書  記  官
中　　華　　民　　國　九十六　年　　七　　月　　三　　日
                                                      Ｑ
